【裁判字號】    90,上易,1836
【裁判日期】    900928
【裁判案由】    違反專利法
【裁判全文】
臺灣高等法院刑事判決                            九十年度上易字第一八三六號
    上  訴  人
    即  被  告  甲○○
    選任辯護人  林發立
                張婷婷
右上訴人因違反專利法案件，不服臺灣板橋地方法院九十年度易字第五一四號，中華
民國九十年三月三十日第一審判決（起訴案號：臺灣板橋地方法院檢察署八十八年度
偵字第五八三六號），提起上訴，本院判決如左：
    主  文
原判決撤銷。
甲○○被訴販賣侵害新型專利權物品部分無罪；被訴製造侵害新型專利權物品部分公
訴不受理。
    理  由
壹、公訴要旨
一、公訴事實：
    被告甲○○係設於台北縣板橋市○○路二０一巷七二號合利展有限公司（以下簡
    稱合利展公司）負責人，明知「插座固定裝置」、「轉接器固定裝置」係創作人
    丙○○經營之登騏企業股份有限公司（以下簡稱登騏公司）享有經濟部中央標準
    局（現改制為智慧財產局）所核發之新型專利第一０五七三五號及第一０一八二
    五號之新型專利權產品，竟未經新型專利權人登騏公司之同意或授權，即基於概
    括之犯意，擅自從八十七年九月間起，在上址製造與登騏公司專利權內容相類似
    之「電訊殼體防塵結構之改良」，並進而販售予不特定之客戶牟利，致侵害登騏
    公司之專利權。嗣於八十八年三月五日中午十二時五分許，在上址為警查獲，並
    扣得轉接器半成品二百五十個、轉接器成品一個、插座固定裝置五百三十六個、
    出貨單影本二十二份。
二、起訴法條：專利法第一百二十五條、第一百二十八條。
三、公訴證據：
    (一)告訴人登騏公司告訴代理人之指訴，並有登騏公司專利證書、合利展公司出貨
      單影本為證。
    (二)財團法人台灣電子檢驗中心（以下簡稱電子檢驗中心）就合利展公司製造之「
      插座固定裝置」、「轉接器固定裝置」鑑定結果，認定合利展公司製造之「Ｄ
      Ｒ系列插座固定裝置」（按漏載「轉接器固定裝置」）與告訴人登騏公司之「
      插座固定裝置」、「轉接器固定裝置」專利範圍實質相同，有鑑定報告可稽。
    (三)扣得合利展公司製造並販售之轉接器半成品二百五十個、轉接器成品一個、插
      座固定裝置五百三十六個。
貳、被告之辯解
一、告訴人僅就被告犯專利法第一百二十八條之販賣侵害新型專利權物品罪提起告訴
    ，並未及於被告犯專利法第一百二十五條之製造侵害新型專利權物品罪部分，而
    專利法第一百二十五條之罪，依專利法第一百三十一條第一項規定，須告訴乃論
    。公訴人據以起訴被告犯專利法第一百二十五條之罪，並不合法。原審據以論罪
    科刑，即有不合。又專利法第一百三十一條第二項規定，專利權人就第一百二十
    三條至第一百二十六條提出告訴，應檢附侵害鑑定報告與侵害人經專利權人請求
    排除侵害之書面通知。未提出者，依同條第三項規定，其告訴不合法。告訴人並
    未以書面請求被告排除侵害，縱有就被告犯專利法第一百二十五條之罪部分提出
    告訴，其告訴亦不合法。
二、合利展公司製造之「轉接器固定裝置」與告訴人製造之「轉接器固定裝置」構造
    並不相同，應未侵害告訴人之專利權。告訴人所提出電子檢驗中心或中國機械工
    程學會出具之鑑定報告，認定合利展公司之產品與告訴人之專利範圍實質相同，
    均有違誤，不能採取。相同產品經送請財團法人中國生產力中心鑑定結果，認定
    與告訴人之專利範圍實質不相同，足見被告並未侵害告訴人之新型專利權。
三、合利展公司雖有製造「插座固定裝置」，但僅在研發階段，贈與客戶試用，並未
    販賣。又合利展公司之出貨單雖有記載「插座固定裝置」項目，惟該項目單價記
    載為０元，足證並未販賣。
參、本院之判斷
一、無罪部分：
    (一)按不能證明被告犯罪者，應諭知無罪之判決；次按犯罪事實應依證據認定之，
      無證據不得推定其犯罪事實，刑事訴訟法第三百零一條第一項、第一百五十四
      條，分別定有明文。又專利法第一百二十八條之販賣侵害新型專利權物品罪，
      以明知所販賣之物品，為未經新型專利權人同意所製造之物品，仍持以販賣，
      為其犯罪構成要件。茲被告是否成立該罪，應審究者厥為被告有無販賣，有無
      明知所販賣者為侵害新型專利權之物品，及所販賣之物品有無侵害新型專利權
      。
    (二)公訴人指訴被告經營之合利展公司販賣「插座固定裝置」商品，係以合利展公
      司出具之出貨單、報價單，及在合利展公司扣得「插座固定裝置」五百三十六
      個為據。訊據被告則辯稱：合利展公司雖有製造「插座固定裝置」，但僅在研
      發階段，贈與客戶試用，並未販賣。又合利展公司之出貨單雖有記載「插座固
      定裝置」項目，惟該項目單價記載為０元，足證並未販賣等語。
    (三)經查，被告於八十八年三月五日警訊時供述「轉接器固定裝置」自八十七年十
      月份開始販賣他人；及於八十八年三月十六日檢察官訊問時供稱合利展公司有
      以六百至七百元之價格販賣「轉接器固定裝置」，惟「插座固定裝置」尚未販
      賣各等語（見偵查卷第第六頁背面、第六一頁背面），以被告當時甫遭搜索扣
      押，且被告既已坦承販賣「轉接器固定裝置」，信無獨就「插座固定裝置」予
      以否認之理，是被告所為供詞應為可信。又搜索扣押之合利展公司出貨單計有
      三十八紙（見偵查卷第三五至五四頁），其中有記載「插座固定裝置」項目者
      ，僅有二紙，惟該項目單價均記載為０元等情，亦有卷附該二紙出貨單影本之
      記載可據（見偵查卷第四三、四五頁）。而扣得「插座固定裝置」成品僅足證
      明合利展公司有製造，尚不能認定合利展公司已有販賣。再所謂報價單（見偵
      查卷第二二頁），並未記載報價對象，且報價為販賣之前置階段，亦不能以之
      證明已有販賣。又出貨單記載單價為０元，應係不收取價金，諒係贈送以供試
      用，而非販賣。則被告上開所辯，信而有徵，應可採信。
    (四)公訴人指訴被告經營之合利展公司販賣「轉接器固定裝置」商品等情，為被告
      坦承在卷，且有合利展公司出具之出貨單，及在合利展公司扣得「轉接器固定
      裝置」半成品二百五十個、成品一個為據，固堪認定。惟被告仍辯稱：伊認為
      合利展公司生產之「轉接器固定裝置」並未侵害告訴人之新型專利權等語。
    (五)經查，合利展公司製造之「轉接器固定裝置」係合利展公司之研發人員梁宇和
      於八十七年三月間設計完成，設計時有參考市面上相關產品，未查詢專利公報
      。梁宇和所設計之「轉接器固定裝置」有防塵蓋，市面上其他產品均無該設計
      ，故梁宇和認為並未侵害他人專利權等情，已據證人梁宇和於原審調查時證述
      明確（見原審卷第一一七至一一九頁），原設計人梁宇和既自信所設計由合利
      展公司製造之「轉接器固定裝置」並無侵害他人專利權情事，衡情自不可能告
      知被告該「轉接器固定裝置」有侵害他人專利權。被告為合利展公司負責人，
      並非設計開發人員，衡情難以知悉合利展公司種類眾多之產品有無侵害他人專
      利權。再者，告訴代理人於本院審理時明確指稱：告訴人於八十七年十月間獲
      知合利展公司侵害告訴人之專利權，因顧慮合利展公司隱匿證據，故在搜索扣
      押前並未通知被告請求排除專利權侵害，告訴人認為被告明知合利展公司製造
      之「轉接器固定裝置」侵害告訴人之專利權，係因合利展公司之產品，與告訴
      人之產品一模一樣等語（見本院卷第二九九、三００頁）。可見被告於被搜索
      扣押前，亦無由從告訴人處得知合利展公司製造之「轉接器固定裝置」有何侵
      害告訴人之專利權情事。且合利展公司製造之「轉接器固定裝置」與告訴人有
      專利權之「轉接器固定裝置」，惟兩者外型、構造原即頗有差異，且經不同機
      構鑑定結果，就有無侵害專利權之結論互有不同（詳參、一、(七)(八)所述），依
      理被告亦無法單由產品即能確定有侵害告訴人之專利權情事。足認依公訴人及
      告訴代理人所舉事證，尚難以證明被告明知合利展公司生產之「轉接器固定裝
      置」有侵害他人之專利權。
    (六)公訴人固以告訴人提出電子檢驗中心之鑑定報告，指證合利展公司生產之「轉
      接器固定裝置」有侵害告訴人之專利權，告訴人並再提出中國機械工程學會之
      鑑定報告，以為佐證。惟被告仍辯稱：電子檢驗中心及中國機械工程學會之鑑
      定，並不正確等語。
    (七)按鑑定專利侵害，如待鑑定樣品與專利範圍合於全要件原則，應再就有無適用
      消極均等論原則為判斷，如不適用消極均等論，應再就有無適用禁反言原則為
      判斷，如亦不適用禁反言原則，則可得出二者相同之結論，有經濟部智慧財產
      局專利侵害鑑定基準第七三頁所繪流程圖在卷可按（見本院卷第二一九頁）。
      又按專利侵害訴訟過程中，訴訟雙方當事人常提出均等論與禁反言之攻防主張
      ，即當原告主張擴大其專利權範圍有均等論之適用時，被告則反過來主張該權
      利範圍應受禁反言之限制，以為對抗。故於進行專利侵害鑑定時，若需要從全
      要件審查階段進入均等論審查階段者，為期避免專利權範圍之解讀有不當擴大
      之處，自宜同時配合禁反言之審查，始稱公允等情，為經濟部智慧財產局所採
      見解，有該局九十年六月二十九日智專三(五)０六００一字第０九０一二０七
      一八四五號函影本在卷可按（見本院卷第三三三、三三四頁）。
    (八)經查，告訴人所提出電子檢驗中心、中國機械工程學會出具之鑑定報告，均係
      告訴人一方委託鑑定，並未通知被告表示意見，故僅就全要件、均等論原則作
      審查，而均未就禁反言原則加以審查等情，有各該鑑定報告存卷可參（見偵查
      卷第一二二至一四六頁、本院卷第一七一至一七六頁）。則依上開說明，所為
      鑑定程序未臻完備，據以認定合利展公司製造之「轉接器固定裝置」有侵害告
      訴人之專利權，即欠妥適。再者，合利展公司製造之「轉接器固定裝置」缺乏
      「卡勾」即無法組裝等情，業據證人乙○○於本院調查時證述明確（見本院卷
      第七０頁），該「卡勾」自屬重要構造，而告訴人委請電子檢驗中心鑑定之合
      利展公司製造之「轉接器固定裝置」成品，並未發現有所謂「卡勾」部分，故
      鑑定報告未提及等情，有電子檢驗中心九十年八月十四日台電檢電技字第０四
      ０號函在卷可據（見本院卷第二八一頁）。則電子檢驗中心以不完整之待鑑定
      物，作成鑑定報告，亦嫌疏略，應無可採取。另外，中國機械工程學會出具之
      鑑定報告，認定符合全要件原則，惟鑑定報告既記載待鑑定物與專利範圍就「
      上件」有「該上件兩側邊延伸部另設有多個卡制孔，以供鑲嵌於轉接器間隔槽
      中之上件卡制片卡入固定」、就「下件」有「下件內側突設有四個卡勾，該卡
      勾穿過轉接器電路板後與下件卡合片及集線架之面板背面之卡槽卡合，以固定
      該轉接器於集線架之面板上」、「銜接裝置」有「分別提供該上件、下件與轉
      接器之固定及與集線架面板之固定定位之作用」之差異，卻無一字片語敘明在
      該差異存在之情形下，何以仍合於全要件原則之理由，欠缺說服力，自屬無以
      採取。
    (九)次查，合利展公司製造之「轉接器固定裝置」有無侵害告訴人之專利權再由財
      團法人中國生產力中心鑑定結果，認定專利範圍為一上件、一下件及一銜接裝
      置，待鑑定物則包括一上件、數轉接插座、兩擋止條桿、一下件、數銜接插卡
      片，一上件部分兩者符合，惟於一下件、銜接裝置部分，兩者則不符合，待鑑
      定物部分之數轉接插座、兩擋止條桿部分，則為專利範圍所無，故就全要件原
      則分析，並不符合。另再就均等論原則分析，一上件部分逆均等不成立，兩者
      為實質相同；一下件部分均等不成立，兩者為實質不相同；銜接裝置部分均等
      不成立，兩者為實質不相同。至於禁反言部分，則不表示意見。結論為待鑑定
      物品與專利範圍，實質不相同等語（見本院卷第二二０至二二九頁）。其鑑定
      方法符合上開專利侵害鑑定基準所定程序，且就認定理由詳為說明，並無不合
      之處，應可採取。
    (十)依上開說明，公訴人及告訴人所舉證據，不足以證明合利展公司製造之「轉接
      器固定裝置」有侵害告訴人之專利權。被告所辯合利展公司製造之「轉接器固
      定裝置」，並未侵害告訴人之專利權等情，應堪採信。
    (十一)綜上所述，被告此部分辯解，應可採取。被告經營之合利展公司既尚未販賣「
      插座固定裝置」，該部分即不成立專利法第一百二十八條之販賣侵害新型專利
      權物品罪。被告經營之合利展公司雖有販賣「轉接器固定裝置」，惟並無證據
      證明被告明知其為侵害新型專利權之物品，且該「轉接器固定裝置」亦無侵害
      告訴人之專利權可言，即亦不成立專利法第一百二十八條之販賣侵害新型專利
      權物品罪。此外，本院復查無其他積極證據足資證明被告有此部分犯行。不能
      證明被告此部分犯罪，即應諭知無罪之判決。
    (十二)原審未能詳為勾稽，致認定被告成立專利法第一百二十八條之販賣侵害新型專
      利權物品罪，即有不合。被告上訴意旨否認犯罪，指摘原判決不當，提起上訴
      ，為有理由，應由本院予以撤銷改判，並就此部分諭知無罪之判決。
二、不受理部分
    (一)按告訴乃論之罪，未經告訴者，應諭知不受理之判決，刑事訴訟法第三百零三
      條第三款定有明文。次按專利法第一百二十五條之製造侵害新型專利權物品罪
      ，依專利法第一百三十一條第一項規定，須告訴乃論。
    (二)經查，告訴代理人於八十八年二月三日警訊及所具刑事告訴狀，均僅就被告犯
      有專利法第一百二十八條之販賣侵害新型專利權物品罪，提出告訴，而未及於
      專利法第一百二十五條之製造侵害新型專利權物品罪部分，有警訊筆錄、刑事
      告訴狀在卷可據（見偵查卷第八至十四頁）。告訴代理人於八十八年三月十六
      日、四月二日檢察官二次訊問時，亦未就被告犯有專利法第一百二十五條之罪
      部分，提出告訴，有各該訊問筆錄附卷為憑（見偵查卷第六一、七八頁）。則
      公訴人就未經告訴之被告涉嫌所犯須告訴乃論之專利法第一百二十五條之罪，
      提起公訴，依上開說明，即應諭知不受理之判決。
    (三)原審不察，認定被告犯專利法第一百二十五條之罪，並據以論罪科刑，即有不
      合。被告上訴意旨，就此指摘原判決不當，提起上訴，為有理由，本院應將原
      判決撤銷改判，並就此部分諭知不受理之判決。
肆、適用之法律
    刑事訴訟法第三百六十九條第一項前段、第三百六十四條、第三百零一條第一項
    、第三百零三條第三款。
本案經檢察官何明楨到庭執行職務。
中    華      民      國      九十      年      九    月    二十八    日
                              臺灣高等法院刑事第二十庭
                                  審判長法  官  葉  麗  霞
                                        法  官  林  勤  綱
                                        法  官  李  錦  樑
右正本證明與原本無異。
不得上訴。
                                        書記官  郭  台  發
中      華      民      國      九十      年      十    月      二      日


司法院資訊處製作；財團法人民間司法改革基金會備份。
